臺灣士林地方法院刑事判決
110年度金訴字第450號
公  訴  人  臺灣士林地方檢察署檢察官
被      告  闕鉑洋



上列被告因違反洗錢防制法等案件，經檢察官提起公訴（110年
度偵緝字第476號、第477號），本院判決如下：
    主  文
己○○幫助犯詐欺取財罪，處拘役伍拾日，如易科罰金，以新臺幣
壹仟元折算壹日。
    事  實
一、己○○可預見提供金融機構帳戶之存摺、提款卡（含密碼）予
    他人使用，該帳戶極可能供他人收受詐欺款項，竟仍基於幫
    助詐欺取財之不確定故意，於民國104年間某日，將其所申
    辦新光商業銀行帳號0000000000000號帳戶（下稱本案帳戶
    ）存摺及提款卡（含密碼）交予真實姓名年籍不詳之成年人
    ，容任該人所屬詐欺集團成員（無證據證明為3人以上或為
    未成年人）使用。嗣不詳詐欺集團成員取得本案帳戶使用權
    後，竟意圖為自己不法之所有，基於詐欺取財之犯意，分別
    於附表所示時間，對甲○○、丁○○、乙○○等人（以下合稱甲○○
    等3人）施用詐術，致甲○○等3人陷於錯誤，依指示匯款至本
    案帳戶（詐騙時間、方法、匯款時間及金額均詳如附表）後
    ，旋由不詳詐欺集團成員提領一空。嗣甲○○等3人察覺有異
    ，報警處理，始查悉上情。
二、案經甲○○等3人訴由臺北市政府警察局士林分局報告臺灣士
    林地方檢察署檢察官偵查起訴。
    理  由
一、證據能力之說明
    本院引用被告以外之人於審判外之陳述，業經檢察官、被告
    同意其證據能力（見本院110年度金訴字第450號卷〈下稱本
    院卷〉第41頁至第45頁），本院審酌該等證據作成之情況，
    核無違法取證或其他瑕疵，且與待證事實具有關聯性，認為
    以之作為證據為適當，依刑事訴訟法第159條之5規定，均有
    證據能力。其餘認定本案犯罪事實之非供述證據，查無違反
    法定程序取得之情，依刑事訴訟法第158條之4規定反面解釋
    ，亦具有證據能力。
二、認定事實所憑證據及理由
    訊據被告己○○固坦承其所申辦之本案帳戶遭不詳詐欺集團成
    員收取詐欺犯罪所得之事實，惟矢口否認有何幫助詐欺取財
    犯行，辯稱：104年9月間其離開任職之萊爾富超商北崗店時
    ，不慎將本案帳戶存摺及提款卡遺留在該店辦公室抽屜內，
    其未曾將該帳戶交予他人使用，並無幫助詐欺之不確定故意
    云云，經查：
㈠、本案不詳詐欺集團成員於附表所示時間，以附表所示方法對
    告訴人甲○○等3人施用詐術，致告訴人甲○○等3人陷於錯誤，
    依指示匯款至被告所申辦之本案帳戶，再由不詳詐欺集團成
    員持本案帳戶提款卡將上開款項領出之事實，業經證人即告
    訴人甲○○、丁○○、乙○○於警詢時指訴明確（見臺灣士林地方
    檢察署105年度偵字第2349號卷〈下稱偵2349卷〉第9頁至第10
    頁、第27頁至第29頁、同署105年度偵字第1980號卷〈下稱偵
    1980卷〉第13頁至第16頁），並有臺灣新光商業銀行股份有
    限公司業務服務部105年1月29日（105）新光銀業務字第105
    02332號函暨附件存款業務往來申請書、約定條款確認書（
    個人戶）及存款帳戶存提交易明細查詢明細表（見偵1980卷
    第91頁至第99頁）及附表「所憑證據」欄所列證據在卷可稽
    ，且為被告所不爭執（見本院卷第46頁）。從而，被告所申
    辦之本案帳戶，確已供不詳詐欺集團成員收受詐欺贓款使用
    ，至為明確。
㈡、被告雖以前詞置辯，然查：
　⒈被告就其遺失本案帳戶之經過，初於偵訊時供稱：104年9月
    、10月間我整個皮夾在我走的時候掉了，皮夾內有一些信用
    卡跟提款卡，提款卡密碼則寫在皮夾上，但我沒有申請掛失
    信用卡及提款卡，存摺好像也沒有看到了云云（見臺灣士林
    地方檢察署110年度偵緝字第476號卷第103頁），復於本院
    準備程序時改稱：本案帳戶存摺及提款卡原先放置在我所任
    職萊爾富超商北崗店辦公室抽屜內，方便我匯款使用，104
    年9月間我侵占超商款項後，匆忙離開北崗店，因為帳戶內
    也沒有錢，我就未將本案帳戶存摺及提款卡帶走，該帳戶提
    款卡密碼是寫在紙條塞在存摺封套內與提款卡放在一起云云
    （見本院卷第40頁至第41頁），前後所述情節顯然不一，且
    若本案帳戶係因104年9月間遺留於萊爾富超商北崗店而遭人
    使用，則何以該帳戶於104年9月至同年10月之期間均無人使
    用，反恰於被告出境離開我國之日（即104年11月11日）始
    為詐欺集團成員所利用，有該帳戶交易明細表及入出境資訊
    連結作業查詢結果在卷可參（見偵2349卷第40頁、本院卷第
    35頁），亦屬可疑。再參以證人即萊爾富超商北崗店加盟主
    丙○○於本院審理時具結證稱：104年9月22日我發現被告與店
    裡的錢都不見後，即馬上報警，並與店內員工一同清理被告
    遺留雜物，過程中並未發現被告的存摺或提款卡，被告亦未
    遺留任何可以追查他資金的物品在店內等語明確（見本院卷
    第116頁至第118頁），顯然並無遺留本案帳戶存摺及提款卡
    之情事，是被告所辯前詞，不足採信。
　⒉又現今詐欺集團成員係為規避檢警自帳戶來源追查其真正身
    分，乃利用他人帳戶收受詐騙款項，並為避免不知情之帳戶
    持有人逕將帳戶提款卡掛失或凍結帳戶，致使詐欺集團成員
    無從取得詐騙款項，必會使用其可完全控制之金融帳戶，實
    無利用他人遭竊或遺失帳戶之必要。從而，若非被告自願提
    供本案帳戶存摺及提款卡（含密碼），詐欺集團成員豈會甘
    冒隨時遭被告掛失止付而無法領得詐騙款項之風險，使用本
    案帳戶收取詐騙款項。再參以本案帳戶於104年11月11日遭
    不詳詐欺集團成員使用時，該帳戶餘額僅剩新臺幣（下同）
    34元，有該帳戶交易明細表在卷可佐（見偵2349卷第40頁）
    ，實與販賣及提供金融帳戶予他人作為人頭帳戶者，該人頭
    帳戶中餘額甚低或幾無餘額，以避免提供帳戶予他人後遭他
    人盜領存款之常情相符，被告復未能合理說明本案帳戶遭詐
    欺集團使用之原因，故其確有提供本案帳戶之存摺、提款卡
    （含密碼）予詐欺集團成員使用之事實，應堪認定。
　⒊按刑法上故意，分為直接故意（確定故意）與間接故意（不
    確定故意），行為人對於構成犯罪事實，預見其發生而其發
    生並不違背其本意者，為間接故意。又間接故意與有認識的
    過失區別，在於二者對構成犯罪事實，雖均預見其能發生，
    但前者對其發生，並不違背其本意，後者則確信其不發生。
    是行為人若對於他人可能以其所交付之帳戶，進行詐欺取財
    之犯罪行為，已預見其發生而其發生並不違反其本意，自仍
    應負相關罪責。查在我國金融機構申請開設存款帳戶並無任
    何特殊資格限制，一般民眾皆可利用存入最低開戶金額之方
    式，任意在銀行或郵局等金融機構申請開設存款帳戶，且一
    人可於不同金融機構申請多家存款帳戶使用，此乃眾所周知
    之事實。再依一般人之社會經驗，若遇他人非有正當理由而
    捨以自己名義申請帳戶，反向他人收購、索取金融帳戶使用
    ，客觀上自可預見其目的係為有意隱瞞資金存入、提領流程
    及避免帳戶實際使用人身分曝光之用意，則一般人本於普通
    認知能力，衡情均應對其持有該帳戶是否係供合法使用一節
    有所懷疑，對於該帳戶可能會供作詐欺等不法目的使用，亦
    有預見可能性。況詐欺集團利用收集得來之帳戶從事詐欺等
    犯罪之用，早為傳播媒體廣為報導，政府機關及各金融機構
    亦不斷呼籲民眾應謹慎控管帳戶，切勿出賣或交付個人帳戶
    ，以免淪為詐騙者之幫助工具。被告既具有相當智識程度及
    社會經驗，當可預見交付個人帳戶之存摺及提款卡（含密碼
    ）予他人任意流通、使用，有幫助不法人士利用所提供帳戶
    實行詐欺取財犯罪之可能，然其仍將本案帳戶存摺及提款卡
    （含密碼）提供予他人，並任由前開物品在外流通，足認其
    主觀上確認縱有人利用本案帳戶實施詐欺取財犯罪，亦不違
    背其本意，而有幫助不詳詐欺集團成員向他人詐取財物之不
    確定故意。
㈢、綜上所述，被告所辯，不足採信。本案事證明確，被告前揭
    犯行，堪以認定，應依法論科。
三、論罪科刑
㈠、按刑法上之幫助犯，係對於犯罪與正犯有共同之認識，而以
    幫助之意思，對於正犯資以助力，而未參與實施犯罪之行為
    者而言；是以，如未參與實施犯罪構成要件之行為，且係出
    於幫助之意思提供助力，即屬幫助犯，而非共同正犯。被告
    雖提供本案帳戶存摺、提款卡（含密碼）予不詳詐欺集團成
    員犯詐欺取財罪使用，但無證據證明被告與該詐欺集團成員
    間有犯意聯絡或行為分擔，亦無證據證明被告有參與實施詐
    欺取財犯行之構成要件行為，是被告提供本案帳戶之行為，
    僅係對於不詳詐欺集團成員為詐欺取財之實行有所助益，而
    屬參與詐欺取財構成要件以外之行為，自應論以幫助犯，而
    非共同正犯。
㈡、核被告所為，係犯刑法第30條第1項前段、第339條第1項之幫
    助詐欺取財罪。被告以一交付本案帳戶存摺、提款卡（含密
    碼）之幫助行為，侵害告訴人甲○○等3人之財產法益，為想
    像競合犯，依刑法第55條之規定，從一重之幫助詐欺取財罪
    論斷。
㈢、本案被告基於幫助之犯意而為非屬構成要件行為，核屬幫助
    犯，所犯情節較正犯輕微，依刑法第30條第2項之規定，按
    正犯之刑減輕之。
㈣、爰審酌被告雖非實際遂行詐欺取財犯罪之人，但其提供本案
    帳戶存摺及提款卡（含密碼）予不詳詐欺集團成員使用，誠
    值非難，且被告犯後否認犯罪，迄今未與告訴人達成和解或
    賠償告訴人損失，犯後態度難謂良好，兼衡被告之犯罪動機
    、目的、手段、本案犯罪情節、被害人數及金額暨被告自述
    ：高中肄業之智識程度、目前無工作能力、因心臟主動脈剝
    離，於110年4月1日接受主動脈置換手術，現心臟血管為人
    工血管，需半年才能安裝心臟支架、目前經濟來源為殘障補
    貼每月5000多元、家人補貼，未婚、無子、無人需其扶養之
    生活狀況（見本院卷第126頁），並有被告所提出國立臺灣
    大學醫學院附設醫院110年4月18日診斷證明書在卷可佐（見
    本院110年度審金訴字第320號卷第57頁），本院綜合上開各
    情，量處如主文所示之刑，並諭知易科罰金之折算標準。
四、沒收部分
　　按犯罪所得，屬於犯罪行為人者，沒收之，刑法第38條之1 
    第1項前段固有明文，然因犯罪所得之物，以實際所得者為
    限，苟無所得或尚未取得者，自無從沒收追徵之諭知（最高
    法院89年度台上字第3434號判決意旨參照）。又幫助犯僅對
    於犯罪構成要件以外之行為為加工，且無共同犯罪之意思，
    自不適用責任共同之原則，對於正犯所有供犯罪所用或因犯
    罪所得之物，無庸併為沒收之宣告（最高法院86年度台上字
    第6278號判決意旨參照）。查被告於本院審理時供稱：我並
    未因不詳詐欺集團成員使用本案帳戶收受款項而獲取任何好
    處等語（見本院卷第126頁），卷內亦無積極證據證明被告
    因提供本案帳戶而分得犯罪所得或獲取報酬，依前揭說明，
    自無從為沒收之諭知。
五、不另為無罪之諭知　　
㈠、公訴意旨另以：被告基於幫助洗錢之不確定故意，將本案帳
    戶之存摺、提款卡及密碼交付予詐欺集團使用。嗣上開詐欺
    集團成員取得本案帳戶資料後，於附表所示時間、方法詐騙
    告訴人甲○○等3人，致告訴人甲○○等3人陷於錯誤，而匯款如
    附表所示金額至本案帳戶，並旋遭提領一空。因認被告所為
    另涉犯刑法第30條、洗錢防制法第14條第1項之幫助洗錢罪
    嫌等語。
㈡、按行為之處罰，以行為時之法律有明文規定者為限，刑法第1
    條前段定有明文。查被告行為時（即98年6月10日修正公布
    ）之洗錢防制法第2條規定：「本法所稱洗錢，指下列行為
    ：一、掩飾或隱匿因自己重大犯罪所得財物或財產上利益者
    。二、掩飾、收受、搬運、寄藏、故買或牙保他人因重大犯
    罪所得財物或財產上利益者。」、同法第3條第2項第1款規
    定：「下列各款之罪，其犯罪所得在新臺幣500萬元以上者
    ，亦屬重大犯罪：一、刑法第336條第2項、第339條、第344
    條之罪。」、同法第11條第1項、第2項則規定：「（第1項
    ）有第2條第1款之洗錢行為者，處5年以下有期徒刑，得併
    科新臺幣300萬元以下罰金。（第2項）有第2條第2款之洗錢
    行為者，處7年以下有期徒刑，得併科新臺幣500萬元以下罰
    金。」從而，依被告行為時之洗錢防制法第3條之規定，並
    未將刑法第339條詐欺取財罪列為該條第1項所稱重大犯罪，
    且本案犯罪所得未達500萬元，亦不符同條第2項第1款之規
    定，縱令於105年12月28日修正公布、自106年6月28日起施
    行之洗錢防制法第3條將刑法第339條列為該條第2款之「特
    定犯罪」，依罪刑法定原則，被告仍無從成立其行為時洗錢
    防制法所定之洗錢罪，公訴意旨認被告所為另構成修正後之
    洗錢防制法第14條第1項一般洗錢罪云云，自無足採。此部
    分本應為無罪之諭知，惟此部分若成立犯罪，與前開經論罪
    科刑部分，有想像競合犯之裁判上一罪關係，爰不另為無罪
    之諭知。
據上論斷，應依刑事訴訟法第299條第1項前段，刑法第30條第1
項前段、第2項、第339條第1項、第55條、第41條第1項前段，刑
法施行法第1條之1第1項，判決如主文。
本案經檢察官戊○○提起公訴，檢察官余秉甄到庭執行職務。
中　　華　　民　　國　　111 　年　　4 　　月　　8 　　日
                  刑事第二庭審判長法  官  黃于真
                                  法  官  張兆光
                                  法  官  何松穎 
以上正本證明與原本無異。
如不服本判決應於收受送達後20日內向本院提出上訴書狀，並應
敘述具體理由。其未敘述上訴理由者，應於上訴期間屆滿後20日
內向本院補提理由書( 均須按他造當事人之人數附繕本) 「切勿
逕送上級法院」。因疫情而遲誤不變期間，得向法院聲請回復原
狀。
                                  書記官  蔡宜君
中　　華　　民　　國　　111 　年　　4 　　月　　11　　日
附錄本案論罪科刑法條全文：
中華民國刑法第339條
意圖為自己或第三人不法之所有，以詐術使人將本人或第三人之
物交付者，處5年以下有期徒刑、拘役或科或併科50萬元以下罰
金。
以前項方法得財產上不法之利益或使第三人得之者，亦同。
前二項之未遂犯罰之。

附表：
編號 告訴人 詐欺時間、方法 匯款時間 匯款金額 （新臺幣） 所憑證據 1 甲○○ 不詳詐欺集團成員於104年11月11日下午5時5分許致電甲○○，佯稱為網路賣家及郵局人員，並表示其前所購買之商品，因業者疏失設定錯誤，須至ATM取消交易設定，致甲○○陷於錯誤，依指示匯款至本案帳戶。 104年11月11日下午6時14分許 2萬9985元 中國信託商業銀行個金客服部104年11月12日函文、行動電話通話紀錄翻拍照片（偵2349卷第11頁、第16頁）。 2 丁○○ 不詳詐欺集團成員於104年11月9日下午6時致電丁○○，佯稱為網路賣家及郵局人員，並表示其前所購買之商品，因業者疏失設定錯誤，須依照指示前往ATM辦理轉帳，致丁○○陷於錯誤，依指示匯款至本案帳戶。 104年11月11日下午6時27分許（起訴書誤載為26分，應予更正） 1萬8370元 自動櫃員機交易明細（見偵1980卷第54頁至第55頁）。 3 乙○○ 不詳詐欺集團成員於104年11月11日下午6時10分許致電乙○○，佯稱為網路賣家及玉山銀行行員，並表示其前所購買之商品，因業者疏失設定錯誤，須依照指示前往ATM辦理，致乙○○陷於錯誤，依指示匯款至本案帳戶。 104年11月11日下午6時42分許、同日下午7時01分許 2萬9988元、 2萬9980元 玉山商業銀行帳號0000000000000號帳戶存摺影本（見偵2349卷第32頁至第33頁）。